【裁判字號】    98,上訴,2056
【裁判日期】    980629
【裁判案由】    瀆職
【裁判全文】
臺灣高等法院刑事判決
上  訴  人
即 自 訴人  丁○○
被      告  丙○○    臺灣士林地方法院檢察署檢察官
            乙○○    同上
            甲○○    同上
上列上訴人因被告瀆職案件，不服台灣板橋地方法院97年度自字
第52號，中華民國97年12月25日第一審判決，提起上訴，本院判
決如下：
    主  文
上訴駁回。
    理  由
一、按犯罪之被害人得提起自訴，而自訴之提起應委任律師行之
    ；自訴人未委任代理人，法院應定期間以裁定命其委任代理
    人，逾期仍不委任者，應諭知不受理之判決，並得不經言詞
    辯論為之，刑事訴訟法第319條第1項前段、第2項、第329條
    第2項、第307條分別定有明文。查本件自訴人提起自訴並未
    委任律師行之，經原審於民國（下同）97年11月3 日裁定命
    自訴人應於裁定送達後5 日內補正委任律師為代理人，自訴
    人於97年11月6 日收受裁定，有原審送達證書一件在卷為憑
    （見原審卷第8 頁），然自訴人迄今仍未補正委任律師為代
    理人，原審揆諸前揭規定，不經言詞辯論，依刑事訴訟法第
    329條第2項、第343條、第307條之規定，逕為諭知不受理之
    判決。
二、自訴人上訴意旨略以：自訴人欲追訴公務人員利用職務關係
    濫權違法指揮警察逮捕偵辦，嚴重損及司法公信力，自訴人
    提出之刑事及行政追究，法院應協助追究，不得拒絕受理，
    原審判決不受理，已嚴重違反憲法規定；另請求查辦94 年8
    月11日乙○○檢察官委託甲○○檢察官指揮中正一分局逮捕
    自訴人，自訴人於95年7 月19日有至前總統家門張貼通緝海
    報，乙○○檢察官亦利用職務關係行文松山分局偵辦，未主
    動迴避，顯已構成公器私用；95年12月8 日乙○○檢察官亦
    指揮宜蘭分局逮捕自訴人，其利用職務關係違法侵犯人權、
    妨害自由，已違反憲法規定云云，並提出自訴人自書委任高
    院公設辯護人或檢察官為代理人，代為追訴被告涉犯瀆職罪
    嫌之委任書狀一紙。
三、惟查：
  (一)本件上訴人即自訴人既未依前開刑事訴訟法第319條第2項、
    第329條第第2項之規定補正委任律師為代理人，其自訴程序
    即屬違背法律規定，原審諭知本件自訴不受理之判決，經核
    並無違誤。至自訴人雖提出其自書委任本院公設辯護人或檢
    察官為代理人，代為追訴被告涉犯瀆職罪嫌之委任書狀，然
    刑事訴訟法第319條第2項自訴案件強制律師代理之規定，其
    立法旨在合理分配使用司法資源，並兼顧被告及被害人之權
    益。至於未能委任律師為代理人者，則可利用公訴制度，由
    檢察官代表國家進行刑事訴訟程序，此亦為檢察官職責之所
    在，並無違背憲法保障人民訴訟權之意旨，最高法院93年度
    台上字第2090號判決意旨業已闡述明確，而依刑事訴訟法第
    319條第2項之規定，自訴之提起應委任律師行之，自訴人自
    製委任書狀表示委任本院公設辯護人或檢察官為其自訴代理
    人，顯非適法，尚難認已補正委任律師為代理人。自訴人於
    程序上既逾期未補正，其上訴指摘原判決不當，即為無理由
    。
  (二)又刑事訴訟法第319條第1項前段所定得提起自訴之人，係限
    於因犯罪而直接被害之人，自訴人雖指摘被告有濫權違法指
    揮警察逮捕偵辦之瀆職犯行，然查刑法第125 條濫用追訴處
    罰職權罪，其保護之客體為刑事司法權之嚴正性與公平性，
    刑事司法權之發動，關係人權至鉅，自不容有此職權之公務
    員濫權瀆職，以保障人權。受訊問人僅因此間接受到保護，
    性質上仍非侵害個人法益之罪，受訊問人並非直接被害人，
    自無提起自訴之權（最高法院91年台上字第2467號判決意旨
    參照），是自訴人雖指述被告涉犯濫權違法指揮警察逮捕偵
    辦之瀆職犯行，然其既非犯罪之直接被害人，自不得提起自
    訴，且依刑事訴訟法第228條第1項所定，告發應向該管檢察
    官為之，如自訴人認本件係為告發犯罪，亦應向檢察署提出
    ，而非向法院提出，自訴人執此指摘原審未協助追究，原判
    決有違憲之情云云，顯有誤會而無可採。
  (三)另自訴人於原審中僅對被告丙○○一人提出本件自訴，復因
    不服第一審判決提出本件上訴，而於本件上訴書狀中，於被
    告欄內另列乙○○、甲○○二人，並於理由中請求追訴渠二
    人亦有公務人員利用職務關係濫權違法逮捕之犯行，而依刑
    事訴訟法第343條準用第265條之規定，自訴人於第一審辯論
    終結前，始得就與本案相牽連之犯罪或本罪之誣告罪，追加
    自訴，自訴人於本案第二審始追加自訴被告乙○○、甲○○
    二人前開犯行，亦與法不合，均併予駁回。
四、綜上，本件上訴為無理由，應予駁回，並不經言詞辯論為之
    。
據上論斷，應依刑事訴訟法第372條、第368條，判決如主文。
中    華    民    國    98    年    6     月    29    日
                  刑事第十庭    審判長法  官 楊炳禎
                                      法  官 陳春秋
                                      法  官 李春地
以上正本證明與原本無異。
如不服本判決，應於收受送達後10日內向本院提出上訴書狀，其
未敘述上訴之理由者並得於提起上訴後10日內向本院補提理由書
（均須按他造當事人之人數附繕本）「切勿逕送上級法院」。
                                      書記官 蘇秋
中    華    民    國    98    年    6     月    29    日


司法院資訊處製作；財團法人民間司法改革基金會備份。
